臺灣高等法院刑事判決
109年度上易字第2312號
上  訴  人  臺灣新北地方檢察署檢察官
被      告  TRAN THI LIU（中文名：陳氏柳）越南籍



上列上訴人因被告竊盜案件，不服臺灣臺北地方法院109年度易
字第582號，中華民國109年10月22日第一審判決（起訴案號：臺
灣臺北地方檢察署109年度偵字第12276號），提起上訴，本院判
決如下：
    主  文
上訴駁回。
    理  由
一、本件公訴意旨略以：被告TRAN THI LIU（中文名：陳氏柳）
    明知自己係偷渡來台，無法申辦我國之全民健康保險卡（下
    稱健保卡），但其患有子宮肌瘤等病症而有就醫需求，且友
    人武氏十多配置一付新北市○○區○○○道○段000○0號之住家鑰
    匙予被告執持，方便被告自行進出武氏十住家。被告為圖利
    用我國健保給付制度以減省就醫費用，竟意圖為自己不法所
    有，基於竊盜之犯意，分別為下列犯行：㈠於民國106年9月1
    9日前某日，在武氏十上址住家內，竊取武氏十之卡號00000
    000000號健保卡（下稱本案健保卡）後，復於106年9月19日
    ，持本案健保卡佯稱其係武氏十本人而前往臺北市立聯合醫
    院和平院區（起訴書誤載為和平婦幼院區）就醫，藉以獲得
    由衛生福利部中央健康保險署（下稱健保署）依健保制度為
    其給付醫療費用，因而節省新臺幣（下同）1,248元之醫療
    費用（所犯詐欺得利等罪部分，業經本院以108年度上訴字
    第1561號判刑確定【下稱另案】)，於106年9月20日某時，
    始將本案健保卡歸還武氏十。㈡於106年10月24日前某日，在
    武氏十上址住家內，竊取本案健保卡後，再分別於106年10
    月24日、同年11月2日，持本案健保卡並佯稱其係武氏十本
    人而至新北市○○區○○路○段000號0樓翠豐診所就醫，藉以獲
    得由健保局依健保制度為其給付醫療費用，因而分別節省27
    8元、278元，共計556元之醫療費用（同經另案判刑確定）
    。因認被告犯刑法第320條第1項之竊盜罪嫌。
二、按犯罪事實應依證據認定之，無證據不得認定犯罪事實。又
    不能證明被告犯罪者，應諭知無罪之判決，刑事訴訟法第15
    4條第2項、第301條第1項分別定有明文。而事實之認定，應
    憑證據，如未能發現相當證據，或證據不足以證明，自不能
    以推測或擬制之方法，以為裁判基礎。再認定不利於被告之
    事實，須依積極證據，苟積極證據不足為不利於被告事實之
    認定時，即應為有利於被告之認定，更不必有何有利之證據
    。且檢察官對於起訴之犯罪事實，應負提出證據及說服之實
    質舉證責任。倘其所提出之證據，不足為被告有罪之積極證
    明，或其指出證明之方法，無從說服法院以形成被告有罪之
    心證，基於無罪推定之原則，自應為被告無罪判決之諭知。
    另按刑法之竊盜罪，以行為人具有為自己或第三人不法所有
    之意圖，而竊取他人之動產，作為構成要件，若行為人欠缺
    此不法所有意圖要件，例如祇單純擅取使用，或取得他人之
    物為一時之用，無據為己有之犯意，學理上稱為「使用竊盜
    」，尚非刑法非難之對象（最高法院100年度台上字第3232
    號判決意旨參照）。
三、公訴意旨認被告涉犯上開罪嫌，無非係以被告於偵查中及另
    案審判中之供述、被害人武氏十於另案審判中之證述、健保
    署106年12月5日健保北字第1060015672號函、扣案之本案健
    保卡、臺北市立聯合醫院108年1月15日北市醫和字第108315
    03100號函及翠豐診所107年12月27日回函為其主要論據。
四、訊據被告坦承有拿取武氏十之本案健保卡前去就醫3次，然
    否認犯罪，辯稱：我沒有偷，我從武氏十房間化妝台拿本案
    健保卡去就醫，第1、2次去看完醫生後就放回去了，第3次
    看完醫生後，還沒放回去就被抓了，請求判我無罪等語。
五、經查，被告有鑰匙可自由進出前揭與其情同姊妹之武氏十住
    處，被告持放在武氏十房間內之本案健保卡，3度前往臺北
    市立聯合醫院和平院區（第1次）及翠豐診所（第2、3次）
    就醫，後於106年11月23日因所涉另案詐欺等案件，由內政
    部移民署北區事務大隊臺北市專勤隊持搜索票前往被告位於
    新北市○○區○○路○段00號0樓之居所扣得本案健保卡，均業據
    被告坦認無誤，證人武氏十亦證述明確，並有扣案之本案健
    保卡為憑，且有臺北市立聯合醫院與翠豐診所前揭函文、搜
    索票、內政部移民署北區事務大隊臺北市專勤隊搜索扣押筆
    錄、扣押物品目錄表在卷可查，此部分事實均無疑義。
六、被告始終供稱：我沒有健保，醫生不讓其看診，所以才拿本
    案健保卡等語甚明，而以被告偷渡來臺、並非合法居留之身
    分狀態，其確實未能持有合法之健保卡，但健保卡乃就醫時
    會由醫療院所要求病人出具之證件，本案無涉任何持健保卡
    冒名申辦門號或表明身分等情，自當認定被告拿取武氏十之
    本案健保卡、3度前往就醫，目的僅為看診，別無其他不法
    所圖。又證人武氏十於原審證稱：被告拿我健保卡時沒有跟
    我說，我都放在桌上的籃子裡，被告用完之後就放回去，沒
    有交給我，我後來才知道我的健保卡在被告那裡；被告沒有
    與我住在一起，我在市場做生意，我先生病情很嚴重，被告
    會來我家玩，幫我照顧我先生，我跟被告感情很好，我把被
    告當我自己妹妹，我還有打一把鑰匙給被告，讓她能夠自由
    進出我家；「（問：你除了本案健保卡有遭被告拿取，是否
    還有其他東西未經你同意遭被告拿走？）沒有，我把被告當
    妹妹，所以被告也會穿我的衣服，我也會穿她的衣服，我所
    有家中有價值的東西，被告都沒有拿過。我是做生意的人，
    我在櫃子裡放10至15萬元的現金，被告也從來沒有拿過」等
    語（見易字卷第114頁筆錄），則依武氏十證詞，其雖不曾
    同意或授權被告拿其健保卡去就醫，且被告可自由進出其住
    處（即包含其臥房），被告確實「不告而取」武氏十之本案
    健保卡，但被告亦無任何行竊包含健保卡在內之有價財物之
    舉，自無法認定被告除拿健保卡就醫外，別有何等不法意圖
    存在。至於被告是否、如何歸還本案健保卡？起訴書同認被
    告第1次前往就醫後，翌日便將本案健保卡放回去，核與被
    告所述相符，而被告供稱第2次看完醫生也有放回去（見本
    院卷第49頁筆錄），公訴人亦無法舉證證明被告此部分所述
    不實，自應認定被告前兩次就診後，皆有將本案健保卡放回
    原處，符合其所稱僅係為了看診而拿之目的，又雖被告坦認
    於第3次看診（106年11月2日）後，並未將該健保卡放回原
    處，所以才會於同年月23日另案遭搜索時為警在被告住處查
    扣該健保卡，被告供稱是因為忘記了、很忙，還沒來得及放
    回去（見本院卷第49、88頁筆錄），因被告該次看診及為警
    查扣該健保卡之時間間隔僅約20日，期間又無任何被告持該
    健保卡冒名甚至犯案等情，被告上開解釋尚屬合理，則依被
    告實際使用情形，亦難認定被告3度私自取用本案健保卡或
    最後一次未及時歸還，乃為將之據為己有，自無法積極證明
    被告主觀上係出於為自己不法所有之意圖而擅自拿取武氏十
    之本案健保卡，其所為核屬學理上之「使用竊盜」無誤，尚
    難對其論以竊盜罪。
七、綜上，被告始終否認有何不法所有意圖，公訴人亦未能提出
    足夠之積極證據證明此一構成要件事實，依據首揭刑事證據
    法則及法律明文，公訴人舉證不足，自應為被告無罪之諭知
    。原審經詳細調查後，與本院上開認定相同，檢察官上訴雖
    稱：不能因被告事後物歸原主，便認定被告只是「使用竊盜
    」而非犯竊盜罪，被告暫時歸還健保卡僅是數次就醫時之權
    宜措施，仍應認為有不法所有意圖，原判決諭知無罪，認事
    用法不當，應予撤銷云云；然而，被告究係如公訴人所言，
    無意歸還健保卡，欲將之據為己有，僅因怕武氏十發現而暫
    時歸還？抑或如被告所言僅是借用武氏十之本案健保卡去就
    診而已，看完就會還，沒有要據為己有？此一舉證責任在於
    檢察官，但檢察官僅說明被告有可能欲據為己有，但又無法
    排除被告僅是暫時借用之可能性，依據前述被告實際使用情
    形，佐以被告並無在3度就醫以外之場合，以該健保卡充作
    自身身分證件等不法挪用情事，被告確實有可能僅係為能就
    醫治病而擅自取用，但無據為己有之不法所有意圖，檢察官
    上訴既然未能提出其他積極證據，排除對被告為有利認定之
    可能性，事證有疑，自當利歸被告，仍應依法諭知被告無罪
    ，是檢察官上訴為無理由，應予駁回。
據上論斷，應依刑事訴訟法第368條，判決如主文。
本案經檢察官黃振城提起公訴，檢察官蒲心智提起上訴，檢察官
羅建勛到庭執行職務。
中　　華　　民　　國　　110 　年　　2 　　月　　23　　日
                    刑事第八庭  審判長法  官  陳世宗
                                      法  官  周明鴻
                                      法  官  吳勇毅
以上正本證明與原本無異。
不得上訴。
                                      書記官  許家慧
中　　華　　民　　國　　110 　年　　2 　　月　　24　　日